【裁判字號】    91,上訴,2776
【裁判日期】    920128
【裁判案由】    偽造文書
【裁判全文】
臺灣高等法院刑事判決                          九十一年度上訴字第二七七六號
    上  訴  人  臺灣新竹地方法院檢察署檢察官
    被      告  甲○○  男八十.
    選任辯護人  楊隆源  律師
右上訴人因被告偽造文書案件，不服臺灣新竹地方法院九十年度訴字第一０二號，中
華民國九十一年七月二十二日第一審判決（起訴案號：臺灣新竹地方法院檢察署八十
九年度偵續字第二三號）提起上訴，本院判決如左：
    主  文
上訴駁回。
    理  由
一、公訴意旨略以：被告甲○○係位於新竹市○○路○段七三六號世紀經貿公寓大廈
    所坐落基地之地主，於該大廈興建完成後亦為住戶之一，其明知於民國（下同）
    八十七年十月十日晚間七時三十分許，在上址地下一樓所召開之區分所有權人會
    議，開會時告訴人即該大廈住戶之一乙○○並未到場，竟在世紀經貿大樓所有權
    人同意住戶規約名冊上（下稱同意住戶規約名冊）偽造告訴人乙○○之簽名，並
    持以向新竹市北區區公所申請核發公寓大廈管理組織報備證明，足生損害於告訴
  人乙○○及新竹市北區區公所關於核發公寓大廈管理組織報備證明之正確性，因
    認被告涉有刑法第二百十六條、第二百十條行使偽造私文書之罪嫌云云。
二、按犯罪事實應依證據認定之，無證據不得推定其犯罪事實；不能證明被告犯罪者
    ，應諭知無罪之判決，刑事訴訟法第一百五十四條、第三百零一條第一項分別定
    有明文。而所謂認定犯罪事實之證據，係指足以認定被告確有犯罪行為之積極證
    據而言，該項證據自須適合於被告犯罪事實之認定，始得採為斷罪資料，又告訴
    人之告訴，係以使被告受刑事訴追為目的，是其陳述是否與事實相符，仍應調查
    其他證據以資審認，此觀諸最高法院二十九年上字第三一○五號、四十年台上字
    第八六號及五十二年台上字第一三○○號判例自明。
三、公訴意旨認被告涉有前揭罪嫌，無非係以告訴人乙○○之指訴以及向新竹市北區
    區公所函查之世紀經貿大樓所有權人同意住戶規約名冊及該大樓區分所有權人會
    議出列席單位及人員附冊各一份以為佐證，且衡諸被告自承其持上開同意住戶規
    約名冊向新竹市北區區公所申請公寓大廈管理組織之報備證明，卻無法提出憑以
    證明開會之出席簽名冊，因而認定被告涉有前揭罪名。
四、訊之被告甲○○堅決否認有何偽造文書之行為，並辯稱：其雖係世紀經貿大廈坐
    落基地之原地主，且於該大廈興建後其亦為住戶之一，因該大廈尚未成立公寓大
    廈管理委員會時，各住戶對於公眾事務均不處理，整棟大廈險遭斷水斷電，其認
    為應成立管理委員會方屬正途，因鄰近大樓之管理委員會已經依法成立，遂就相
    關事宜請教證人鍾永明，且委請證人鍾永明將開會通知、同意住戶規約名冊、區
    分所有權人會議出列席單位及人員附冊等文件預先打字，八十七年十月十日預定
    開會日之前即先將開會通知發給各住戶，告知各住戶該次開會之目的是要成立管
    理委員會，請各住戶攜帶身分證與印章來開會，八十七年十月十日開會當天同意
    住戶規約名冊等文件係放置在會場供各住戶用印，當天告訴人乙○○也有到場參
    與該次會議並在同意住戶規約名冊及區分所有權人會議出列席單位及人員附冊上
    用印，會後其雖曾請部分未參加開會之住戶於該同意住戶規約名冊及區分所有權
    人會議出列席單位及人員附冊上補簽名及用印，但絕未偽造告訴人乙○○之簽名
    ，嗣後相關文件交予福將建築物管理顧問有限公司（下稱福將公司）向新竹市北
    區區公所申請辦理世紀經貿公寓大廈管理組織報備，前去北區區公所辦理報備手
    續那天，其亦隨同前往等語。選任辯護人亦為被告提出辯護：（一）該同意住戶
    規約名冊及區分所有權人會議出列席單位及人員附冊上「乙○○」之簽名，字跡
    清秀，顯與被告筆跡不同；（二）告訴人乙○○確於同意住戶規約名冊及區分所
    有權人會議出列席單位及人員附冊上蓋章，已據其於偵訊中自承無訛，而簽名與
    蓋章之效力同一，被告實無必要偽簽告訴人乙○○之簽名，況且告訴人乙○○之
    簽名並非辦理公寓大廈管理組織報備之決定性事項，被告亦無偽造簽名之動機；
    （三）至於八十七年十月十日會議後另送請未參與會議之其他區分所有權人簽名
    一節，實因國人生性不喜開會，加上都市居民普遍疏離，召開會議誠屬不易，為
    解決公寓大廈管理條例與事實脫節之現象，各公寓大廈在制定規約或年度會議時
    ，均係按規定通知開會，在面對人數不足之情形下，再將規約與會議記錄一一送
    請其他未出席之區分所有權人簽名蓋章以示同意，此乃不得已之做法，然已成為
    社會上共同之生活經驗；（四）刑法處罰偽造文書之主旨係保護文書之真正，故
    不僅作成之名義人需出於虛捏或假冒，即文書內容亦必出於虛構，始負偽造之責
    任，而如前述，依民法第三條第二項之規定，用印章代替簽名者，其蓋章與簽名
    生同等之效力，足見在一般文件上用印或簽名，法律效力並無不同，告訴人乙○
    ○既已在同意住戶規約名冊及區分所有權人會議出列席單位及人員附冊上用印，
    有無簽名自不影響其同意之本質，告訴人乙○○雖主張遭被告詐騙蓋章，但以國
    人重視蓋章甚於簽名之民族性以及告訴人乙○○強烈主張權利之態度，告訴人乙
    ○○顯無可能被騙蓋章；（五）刑法偽造文書罪之成立，以足生損害於公眾或他
    人為特別要件，而所謂足生損害，係指他人有可受保護之利益，因此遭受損害或
    有受損害之虞，同前所述，蓋章與簽名具同等之效力，本件申請報備，不但對告
    訴人不足以造成任何損害，亦不可能影響新竹市北區區公所核發公寓大廈管理組
    織報備證明之正確性。
五、經查：
（一）被告係位於新竹市○○路○段七三六號世紀經貿公寓大廈所坐落基地之原地主
      ，該大廈興建後其為住戶之一，告訴人乙○○亦為住戶之一，八十七年十月十
      日預定在該大廈地下室召開所有權人住戶大會，被告事先已將載明開會時間、
      地點、請區分所有權人攜帶私章與身分證出席俾便向新竹市政府北區公所申請
      報備設立管理委員會、該大廈消防設備經檢查不合格有遭斷水斷電之虞、以及
      部分住戶拒繳管理費致經費不足以維持大樓機械之維修等字樣之開會通知發給
      住戶，八十七年十月十日該次會議召開後某日，被告與證人即福將公司職員黃
      智煌一起將世紀經貿公寓大廈管理委員會申請報備書、申請書檢查表、區分所
      有標的基本資料、新竹市政府建設局變更使用執照、區分所有權人名冊、區分
      所有權人會議出列席單位及人員附冊、同意住戶規約名冊、八十七年十月十日
      第一次區分所有權人大會會議記錄、住戶規約及委託書等，送交新竹市北區區
      公所辦理公寓大廈管理組織報備事宜，新竹市北區區公所則於八十八年一月二
      十九日核發世紀經貿大廈管理委員會之報備證明，上開各情均據被告、告訴人
      乙○○陳明在卷，證人黃智煌亦證述其確與被告共同持右開文件赴新竹市北區
      區公所辦理報備事宜（見原審九十一年一月七日訊問筆錄），且有開會通知單
      （存於八十八年度偵字第四五五二號卷第四九頁）、新竹市北區區公所北建字
      第五八號公寓大廈管理組織報備證明（存於八十八年度偵字第四五五二號卷第
      十三頁）在卷可稽，復經原審及本院向新竹市北區區公所調閱世紀經貿公寓大
      廈申請報備之相關文件正本查核屬實，是以，此部份之事實均堪信為真正，告
      訴人竟於本院訊問及審理時翻異前詞否認曾出席該次會議，不知有該項住戶規
      約云云，顯非實在，首應敘明。
（二）查前述同意住戶規約名冊上編號二六、二七「乙○○」之署名共三枚（其中二
      枚在告訴人乙○○之印文下方，另一枚則在編號二七之姓名欄內），及區分所
      有權人會議出列席單位及人員附冊上編號二六、二七「乙○○」之署名共三枚
      （其中二枚在告訴人乙○○之印文下方，另一枚則在編號二七之姓名欄內），
      均核與告訴人乙○○在歷次補充告訴狀、偵訊筆錄及原審、本院訊問筆錄上所
      親簽之字跡皆不相同，堪信確非告訴人乙○○親自所簽。次查，原審於九十年
      八月七日庭訊中命被告當庭書寫「乙○○」二十次，經核被告於偵查、原審及
      本院筆錄所簽之字跡與上開「乙○○」三枚署名，不論筆順、捺撇、轉折均大
      相逕庭，二者差異之大，以普通肉眼觀之即可明白清楚辨識，且告訴人乙○○
      於偵查中經公訴人詢以：「你認為你之簽名是甲○○所偽簽？」，亦陳稱：「
      可能是他找別人簽的，不是他簽的」（見八十九年度偵續字第二三號卷第十八
      頁），益徵該三枚署名並非被告本人所寫。是以，被告聲請將筆跡送請鑑定部
      分，已無必要。
（三）關於同意住戶規約名冊及區分所有權人會議出列席單位及人員附冊上編號二六
      、二七之「乙○○」印文部分，告訴人迭於偵訊及原審訊問時自承確屬真正，
      且為其所親自用印無誤（見八十八年度偵字第四五五二號卷第四七頁反面、八
      十九年度偵續字第二三號卷第十七頁反面、原審九十年八月七日訊問筆錄）。
      雖告訴人對此表示：「印章是甲○○騙我蓋的，騙我說要請管理委員用的」、
      「印章是他事後拿壹張空白紙叫我蓋的，當時沒有寫我名字，裡面內容全部空
      白」云云。惟查：前述同意住戶規約名冊及區分所有權人會議出列席單位及人
      員附冊均係以打字、繪製表格之方式所製作，且分別載明「資料時間八十七年
      十月十日」之字樣，其上關於序號、所有權人姓名、地址門牌等，均係打字，
      且表格皆同一，僅簽章欄與備註欄內留有空白處以供各所有權人簽名用印，而
      核其上之各該印文、簽名均係在簽章欄與備註欄所留之空白處內為之，告訴人
      乙○○之編號則為二六、二七，同頁尚有編號十六至三十之所有權人姓名、地
      址，均經本院向新竹市北區區公所調閱該所有權人會議之會議紀錄及所附同意
      住戶規約名冊及區分所有權人會議出列席單位及人員附冊原本查核無訛，並影
      印在卷足參。本院觀之前述同意住戶規約名冊及區分所有權人會議出列席單位
      及人員附冊上「乙○○」印文部分大致上位於簽章欄之中間靠上端位置，核與
      一般人於空白欄位用印之習慣相同（參見本院卷第七十一頁及七十六頁）；但
      「乙○○」署押部分，則緊接於「乙○○」印文下端書寫。本院由上揭二文件
      上「乙○○」印文及署押所處位置之外觀形式上判斷，當可知悉「乙○○」印
      文部分完成在先，「乙○○」署押部分，應係事後臨時接連於「乙○○」印文
      下端補充填寫而成至明；此可由其中同意住戶規約名冊上「乙○○」之署押，
      竟跨越簽章欄及備註欄二個欄位，亦可明瞭（參見本院卷第七十六頁）。綜上
      ，告訴人於偵查及原審所稱：當時其前去開會時有於上揭文件上用印，但並未
      簽名等語一節，所述情節完全相符。至於告訴人之署押部分，誠如被告所稱，
      應係因為要向區公所辦理報備手續，所以有人補寫上去云云，應無疑義。證人
      即世紀經貿大樓區分所有權人王洪嫦娥之配偶王沛裕於原審亦到庭結證稱：其
      代理配偶王洪嫦娥出席八十七年十月十日之大會，當時前述同意住戶規約名冊
      等文件置放在會場桌子上，其本人以及所有參加會議之人均在其上蓋章，告訴
      人乙○○也有參加該次會議並且拿出印章出來蓋等語（見原審九十一年二月一
      日訊問筆錄）。證人即世紀經貿大樓區分所有權人杜月娟於原審以及告訴人乙
      ○○被訴給付管理費用之民事案件中均證述：八十七年十月十日開會當天，同
      意住戶規約名冊等文件放在桌上讓參加之住戶蓋章等語（見原審九十一年三月
      一日訊問筆錄、原審新竹簡易庭八十九年度竹簡字第一三七號給付管理費用民
      事卷第二一七頁）。證人即世紀經貿大樓區分所有權人蔡碧華於原審亦結證稱
      ：其於八十七年十月十日開會當天在同意住戶規約名冊等文件上蓋章等語（見
      原審九十一年六月十八日訊問筆錄）。告訴人亦自承八十七年十月十日開會當
      天其本人以及證人王沛裕、杜月娟、蔡碧華均出席參加該次會議（見原審九十
      一年四月二日訊問筆錄）。證人鍾永明亦證稱被告於世紀經貿大樓成立管理委
      員會前，曾向其請教應準備何種文件，且前述同意住戶規約名冊等文件乃其繕
      打後於八十七年十月九日交予被告者等語（見原審九十一年二月一日訊問筆錄
      ）。至於告訴人另提出該大樓同意住戶規約名冊影本一紙，雖其上僅有「乙○
      ○」之署押，但無蓋用印文（附於本院卷第二十五頁），是以告訴人主張有人
      偽簽其署押云云；然查該紙住戶規約名冊上「乙○○」之署押跨越簽章欄及備
      註欄二個欄位，已如前述，顯與一般人簽名書寫習慣不符；且查該紙住戶規約
      名冊影本，除欠缺「乙○○」之印文外其他部分之筆跡、字體大小及書寫格式
      、位置等，均與該大樓區分所有權人向新竹市北區區公所報備之「同意住戶規
      約名冊」（參見本院卷第二十五頁及第七十六頁）完全相同，由此可知告訴人
      所提出之該紙住戶規約名冊影本，顯然係有人將該大樓區分所有權人向新竹市
      北區區公所報備之「同意住戶規約名冊」先行影印後，以「立可白」將「乙○
      ○」之印文塗抹除去，再行影印而成，至為明確。是以，告訴人執該住戶規約
      影本陳稱：有人偽簽其署押云云，並非實在。綜上各情，前述同意住戶規約名
      冊及區分所有權人會議出列席單位及人員附冊，乃證人鍾永明於開會前預先繕
      打製作，載明「資料時間八十七年十月十日」之字樣，其上之各該印文及簽名
      均係在簽章欄與備註欄所留之空白處內為之，而告訴人乙○○所稱參加該次會
      議之證人王沛裕、杜月娟、蔡碧華復均證稱渠等於開會時，確曾在前述同意住
      戶規約名冊及區分所有權人會議出列席單位及人員附冊上蓋章，證人王沛裕且
      明白證述告訴人乙○○於開會時有拿印章出來蓋印。從而，告訴人乙○○所稱
      上開印文係遭被告欺騙所蓋、事後在空白紙上蓋章云云，均不足採。況且，倘
      被告持空白紙張欺騙告訴人乙○○蓋印，然該頁並非僅記載告訴人乙○○一人
      而已，尚有編號十六至三十之其他所有權人姓名、住址，而其他所有權人之印
      文本難期待大小一致，該同意住戶規約名冊復以繪製表格方式所製作，殊難想
      像被告得以在配合告訴人乙○○之印文前提下，既能製作規格一致之表格供其
      他所有權人在空白處蓋章用印，又能使該頁表格之所有印文、簽名均節次鱗比
      、而無任何突兀現象，益徵告訴人乙○○此部份陳述並不可取。
（四）依據前述，右開同意住戶規約名冊及區分所有權人會議出列席單位及人員附冊
      上編號二六、二七「乙○○」之署名部分，已經足以認定並非告訴人乙○○或
      被告所簽，而編號二六、二七之「乙○○」印文部分，則確係告訴人所為，至
      為顯然。綜上，告訴人乙○○所辯：其遭欺瞞蓋印一節，實乏任何積極證據可
      資證明，並不足取。是以，本件爭點厥為被告是否具有偽造右開署名之犯意，
      而由其他共犯實際偽造告訴人乙○○之署名？倘否，則被告於該次會議後某日
      ，與證人即福將公司職員黃智煌一起將前述同意住戶規約名冊及區分所有權人
      會議出列席單位及人員附冊，連同其他申請報備書、申請書檢查表等相關文件
      ，送交新竹市北區區公所辦理公寓大廈管理組織報備事宜，主觀上有無行使偽
      造私文書之犯意，客觀上是否生損害於告訴人乙○○或新竹市北區區公所關於
      核發公寓大廈管理組織報備證明之正確性，堪可認定。
（五）再查被告僅係世紀經貿公寓大廈之區分所有權人之一，縱令該大廈成立管理委
      員會，其並非必然當選管理委員，且縱然當選管理委員，凡涉及區分所有權人
      共同事務以及權利義務之有關事項（例如：管理費用如何收取），依據公寓大
      廈管理條例之規定，亦需召開區分所有權人會議，並非管理委員一人或數人得
      以決定，又住戶規約係該大廈區分所有權人協議共同遵守之事項，乃公眾事務
      ，實難認為被告就該大廈管理組織之成立或住戶規約之通過，有何可以直接取
      得之利益。其次，被告固坦承在開完會後，曾請部分未參加開會之住戶於前述
      同意住戶規約名冊上簽名用印。而經原審函詢新竹市北區區公所，該所轄區內
      之公寓大廈如欲成立管理委員會並提出所有權人同意住戶規約名冊、申請書等
      相關資料，惟所提出之所有權人同意住戶規約名冊上僅有各該同意規約之區分
      所有權人之印文，但無渠等親筆簽名時，該所是否均會要求就簽名部分另行補
      正一節，新竹市北區區公所於九十一年六月十七日以北經字第０九一０００七
      七三四號函覆稱：該所審查區分所有權人同意住戶規約名冊係依據公寓大廈管
      理條例中報備文件辦理，惟公寓大廈管理條例中並無明文規定區分所有權人需
      具備親筆簽名及印文，因此祇需簽名或蓋章即可，該所並未要求另行就簽名部
      分予以補正，此有新竹市北區區公所函文一紙存卷可查。準此，告訴人乙○○
      於前述同意住戶規約名冊上之印文既屬真正，且自承參加該次會議，縱使該次
      會議人數不足，被告或其他人亦無請告訴人乙○○補簽名或偽造其簽名之必要
    。綜合以觀，被告對於住戶規約之通過，難認為有何直接利益，復查無有何偽
      造告訴人乙○○簽名之必要性，自無從認定被告有何公訴意旨所認偽造文書之
      主觀犯意。第查，證人杜月娟證稱：為使管理委員會正式成立，其夫彭再崇、
      王先生（即證人王沛裕）及被告均有幫忙請住戶簽名（見原審九十一年三月一
      日訊問筆錄），證人陳秀珠於偵查中亦證稱其事後才去蓋章（見八十八年度偵
      字第四五五二號卷第六七頁反面），證人黃智煌則證稱被告有將前述同意住戶
      規約名冊等文件交付予伊（見原審九十一年一月七日訊問筆錄）。觀諸證人杜
      月娟、陳秀珠所述並佐以被告自承會後曾請部分住戶簽名用印等情，堪認前述
      同意住戶規約名冊並非始終由被告單獨保管，而是多人曾經經手過，又證人黃
      智煌乃福將公司職員，被告將同意住戶規約名冊交付予伊後，福將公司其他人
      員亦有可能經手該份名冊，則上開「乙○○」偽造之印文究由何人所為，尚無
      證據足以證明，惟依前述，被告並無偽造告訴人乙○○簽名之必要，實無從推
      定被告與該偽造「乙○○」簽名之人有何偽造文書犯意之聯絡，且查並無何證
      據可從認定其主觀上具有行使偽造私文書之犯意。
（六）又按「如有用印章代替簽名者，其蓋章與簽名生同等之效力」，民法第三條第
      二項規定甚明，並揆之上開新竹市北區區公所九十一年六月十七日北經字第０
      九一０００七七三四號函覆意見，足認告訴人乙○○在前述同意住戶規約名冊
      上蓋章之印文已生法律之效力，縱其上「乙○○」之署名係他人所偽造，然並
      不影響該印文之真正，亦不影響其同意該住戶規約之本質，被告持前述同意住
      戶規約名冊向新竹市北區區公所辦理管理組織之報備手續，對告訴人乙○○尚
      不生任何損害，亦不影響新竹市北區區公所核發公寓大廈管理組織報備證明之
      正確性。
六、綜上所述，尚無證據足資認定被告有公訴意旨所指偽造文書之行為，此外，復查
    無其他積極確切之證據足資證明被告有公訴意旨所指之犯行，既不能證明被告犯
    罪，揆諸前揭判例之意旨，自應依法為被告無罪判決之諭知。至於檢察官於原審
    曾聲請原審併案審理（八十九年度偵字第一八八一號），但因本件已為被告無罪
    之諭知，自與併案部分不生連續犯之裁判上一罪關係，該併案部分則非本件起訴
    效力範圍所及，原審無從併予審理，原審將併案部分檢還由檢察官另行處理，亦
    屬正確。檢察官循告訴人之請求，執前詞上訴指摘原判決不當，為無理由，應予
    駁回。
七、據上論斷，應依刑事訴訟法第三百六十八條，判決如主文。
本案經檢察官沈世箴到庭執行職務。
中    華    民    國      九十二      年      元      月      二十八    日
                              臺灣高等法院刑事第九庭
                                  審判長法  官  李  文  成
                                        法  官  官  有  明
                                        法  官  周  盈  文
右正本證明與原本無異。
檢察官如不服本判決應於收受送達後十日內向本院提出上訴書狀，其未敘述上訴之理
由者並得於提起上訴後十日內向本院補提理由書（均須按他造當事人之人數附繕本）
。
被告不得上訴。
                                        書記官  余  姿  慧
中    華    民    國      九十二      年      元      月      二十八    日


司法院資訊處製作；財團法人民間司法改革基金會備份。
